【裁判字號】    98,上易,1941
【裁判日期】    981016
【裁判案由】    妨害自由
【裁判全文】
臺灣高等法院刑事判決                98年度上易字第1941號
上  訴  人  台灣桃園地方法院檢察署檢察官
上  訴  人
即  被  告  甲○○
上列上訴人因被告妨害自由案件，不服臺灣桃園地方法院97年度
易字第865號，中華民國98年6月17日第一審判決（起訴案號：96
年度偵字第25208號、97年度偵字第12607號），提起上訴，本院
判決如下：
    主  文
原判決撤銷。
甲○○共同以脅迫使人行無義務之事，處有期徒刑拾月。減為有
期徒刑伍月，如易科罰金，以新臺幣壹仟元折算壹日。緩刑貳年
。
    事  實
一、緣甲○○與丙○○、徐進春為高中同學，丙○○為設於桃園
    縣中壢市○○○街5巷5號永睿開發科技有限公司負責人，並
    邀甲○○、徐福來（徐進春堂兄）及李衍順（徐進春姊夫）
    各出資新臺幣（下同）400 萬元，共同投資該公司於大陸地
    區設廠。於民國92年間，丙○○以該公司需資金周轉為由，
    分向：甲○○借貸約1700萬元；徐福來借貸700 餘萬元；徐
    進春借貸1560萬元；李衍順借貸840 萬元。丙○○因而以所
    有桃園縣中壢市○○段314號農地1筆，設定5000萬元之抵押
    權予甲○○、徐進春、徐福來、李衍順等4 人，擔保上開甲○○等4人之債權。詎該大陸廠於95年7、8 月間因經營不善
    而告歇業後，甲○○等4 人亟欲向丙○○催討上開債務。嗣
    於95年8月17日下午1時許，因丙○○委由表兄丁○○主動聯
    絡甲○○，相約於甲○○位於桃園縣龜山鄉○○路211 號之
    住處商討債務清償事宜，甲○○見機不可失，夥同1 名姓名
    年籍不詳之成年男子，共同基於以脅迫使人行無義務之事之
    犯意聯絡，待丙○○由其表兄丁○○及其連襟戊○○陪同，
    於該日下午2時許抵達上址時，先將丙○○等3人帶至該上址
    對面之鐵皮屋內，隨後該姓名年籍不詳之成年男子亦進入該
    鐵皮屋，甲○○見丙○○有丁○○、戊○○陪同，不欲節外
    生枝，乃請丁○○、戊○○離開該鐵皮屋，丁○○、戊○○
    應允後，則於該鐵皮屋外等候丙○○。嗣因甲○○、丙○○
    2 人於該鐵皮屋內商討債務清償未果，甲○○先口出粗言，
    復持自住處廚房拿取之菜刀1 把凌空揮舞，向丙○○恫稱：
    「今天若不完成過戶，我就要殺你全家」等語；該名姓名年
    籍不詳之成年男子則手持木棍向丙○○恫稱：「今天若不將
    此案處理，就不讓你離開」等語，共同以上開脅迫之方法，
    使丙○○行無義務之事同意於當日完成土地過戶以解決債務
    。同日下午5、6時許，徐福來、李衍順及徐進春（該3 人另
    經檢察官為不起訴處分）經甲○○通知先後到場後，即與甲○○於該鐵皮屋內，當著丙○○之面謀議使其清償債務之方
    法，其等謀議既定，遂要求丙○○將名下土地過戶予其等，
    丙○○固百般不願，然因心生恐懼，遂應其等要求，並於同
    日晚間7、8時之後，與甲○○、丁○○共同搭乘戊○○所駕
    駛之自小客車，前往桃園市○○路149 號由己○○所開設之
    代書事務所，並於該事務所內簽立本票2紙（票面金額：385
    0萬元、5462萬8870元，下稱本件本票）及買賣契約書1紙，
    將其名下3筆土地（地號：桃園縣中壢市○○段314 號、306
    號、306之6號，下稱本件土地）以9312萬8870元之代價出售
    並過戶予甲○○、徐進春、徐福來、李衍順等4 人，且同意
    以甲○○等人對其之債權（合計9312萬8870元）抵付買賣價
    金。嗣因契約內容繁雜，且當日尚有部分當事人未到齊，以
    致手續無法完成，甲○○遂要求丙○○再於翌日一同前往該
    事務所，完成剩餘手續。丙○○因心有餘悸，遂予應允，並
    於翌日再次前往該事務所，完成本件本票之發票行為，並於
    本件土地之買賣契約書上蓋章，將本件土地出賣並過戶予被
    告甲○○與訴外人徐進春、徐福來、李衍順等數人。嗣因丙○○向桃園縣政府警察局桃園分局報案，始查悉上情。
二、案經丙○○訴由桃園縣政府警察局桃園分局報告臺灣桃園地
    方法院檢察署檢察官偵查起訴。
    理  由
一、按被告以外之人於審判外之言詞或書面陳述，除法律有規定
    者外，不得作為證據；又被告以外之人於審判外之陳述，雖
    不符合同法第159條之1至第159條之4之規定，但經當事人於
    審判程序同意作為證據，法院審酌該言詞陳述或書面陳述作
    成時之情況，認為適當者，亦得為證據，刑事訴訟法第 159
    條第1項及第159條之5第1項分別定有明文。經查，本案被告
    甲○○以外之人於審判外之陳述，固為傳聞證據，然被告於
    本院審理時均同意作為證據，本院審酌上開證據資料製作時
    之情況，尚無違法不當及證明力明顯過低之瑕疵，亦認為以
    之作為證據應屬適當。揆諸前開規定，依刑事訴訟法第 159
    條之5規定，認前揭證據資料均有證據能力。
二、訊據被告堅決否認有強制犯行，辯稱：這些都是債務問題引
    起的糾紛，是告訴人丙○○自己來其住處，告訴人有親戚 3
    人一起來，其並未持菜刀恐嚇告訴人，亦未強迫告訴人出賣
    土地；告訴人與其一同於95年8 月17日前往己○○代書事務
    所辦理簽立本票及買賣契約書及將本件土地過戶事宜，及於
    翌日即18日再度前往該事務所完成剩餘手續，均係出於告訴
    人自由意志等語。經查：
(一)被告與告訴人間有前開事實欄所述之債權債務關係；被告於
    95年8 月17日下午5、6時許，通知徐福來、李衍順及徐進春
    到達前開鐵皮屋，與告訴人謀議清償債務之方法，要求告訴
    人將名下土地過戶予被告等人名下，告訴人遂應其等要求，
    並於同日晚間7、8時之後，與被告、丁○○共同搭乘戊○○
    所駕駛之自小客車，前往桃園市○○路149 號由己○○所開
    設之代書事務所，並於該事務所內簽立本件本票2 紙及買賣
    契約書1紙，將其名下本件土地以9312萬8870 元之代價出售
    並過戶予被告、徐進春、徐福來、李衍順等4 人，且同意以
    被告等人對其之債權（合計9312萬8870元）抵付買賣價金；
    嗣因契約內容繁雜，且當日尚有部分當事人未到齊，以致手
    續無法完成，被告遂要求告訴人再於翌日一同前往該事務所
    ，完成剩餘手續；告訴人於翌日再次前往該事務所，完成本
    件本票之發票行為，並於本件土地之買賣契約書上蓋章，將
    本件土地出賣並過戶予被告與徐進春、徐福來、李衍順等人
    等情，業據被告坦承在卷，核與證人即告訴人、丁○○、戊○○、徐進春、徐福來、李衍順及己○○所述相符，並有不
    動產抵押借款契約書影本1份（92年4 月4日由債權人即被告
    及徐福來、李衍順與債務人即告訴人所簽訂）、告訴人於95
    年8月18 日所簽出售本件土地予被告等人之不動產買賣契約
    書影本1份、本件本票影本2紙、桃園縣中壢地政事務所桃園
    縣土地異動清冊、土地登記謄本等在卷可稽。
(二)被告雖否認有持菜刀恐嚇、脅迫之強制犯行，惟查：
 1、被告與1名姓名年籍不詳之成年男子，於95年8 月17日下午2
    時許，在其位於桃園縣龜山鄉○○路211 號之住處對面鐵皮
    屋，為使告訴人出售土地以解決債務，被告手持自住處廚房
    拿取之菜刀1 把凌空揮舞，向告訴人恫稱：「今天若不完成
    過戶，我就要殺你全家」等語，該名姓名年籍不詳之成年男
    子則手持木棍向告訴人恫稱：「今天若不將此案處理，就不
    讓你離開」等語，共同以上開脅迫之方法，使告訴人行無義
    務之事同意於當日完成土地過戶以解決債務等情，業據證人
    即告訴人於警詢、偵查及原審審理時證述明確（見偵查卷第
    第22 -24、53-54頁、原審卷第42-48頁），核與證人丁○○
    、戊○○於警詢、偵查及原審審理時證述相符（見偵查卷第
    25-26、55-56、112-116、原審卷第65-70頁；偵查卷第28-3
    0、56-57、110-116、原審卷第71-76）。查證人即告訴人對
    於被告與該名姓名年籍不詳之成年男子共同對其施加言語恫
    嚇之脅迫手段，使其行無義務之事乙節，及行該脅迫手段之
    前因後果、時間、地點、恫嚇言語之內容，所行無義務之事
    之內容為何等情，均屬甚明，若非親身且全程經歷，衡情難
    以如此詳盡；參以與證人丁○○及戊○○所證述情節相符，
    足認上開證人即告訴人之證述，並非虛搆，而堪採信。至於
    證人即告訴人、丁○○、戊○○等3 人，雖就(1)被告口出之
    恫嚇言語具體內容為何、(2)被告究竟有無將手中所持菜刀對
    著告訴人、(3)該名姓名年籍不詳持木棍之成年男子，係於被
    告拿取菜刀之前抑或之後進入該鐵皮屋內等三處情節，所述
    略有差異，惟其就被告持菜刀恐嚇告訴人並使告訴人同意出
    售土地解決債務之證述並無不同，參以證人於為前揭陳述時
    ，距離案發之日均已許久，本難期待證人對於案發經過之所
    有細節精確還原重現，且能彼此完全相符，是上開證人之證
    詞雖有差異，仍得採為認定被告犯罪事實之依據。
 2、至證人徐進春、徐福來、李衍順等3 人固於警詢及偵查時為
    有利被告之陳述，均稱：被告當日確有通知渠等到場與告訴
    人協商債務清償事宜，惟過程中被告從未口出類似「土地不
    過戶給渠等，就要殺告訴人全家」，或「今天不解決此事，
    告訴人就別想離開」等語，被告亦未持菜刀對告訴人揮舞，
    嗣後告訴人雖確有與被告及渠等一同前往己○○代書事務所
    辦理簽發本票及簽立不動產買賣契約書之事宜，而將本件土
    地過戶予被告及渠等，然此完全出於告訴人之本意，並非受
    到被告及渠等之脅迫所為，告訴人指述被告對其施以脅迫，
    純屬子虛烏有等語（見偵查卷第9-11、13-15、17-20、58-6
    1、84-87、103-108 頁）。惟證人即告訴人證稱：被告持菜
    刀為前開恐嚇、脅迫行為時，徐進春、徐福來、李衍順等人
    尚未到被告住處（見偵查卷第53、104 頁），故證人徐進春
    、徐福來、李衍順之此部分證詞尚不能為對被告為有利之認
    定。況且，證人徐進春、徐福來、李衍順與被告均為告訴人
    之債權人，且於偵查中為同案被告，參以被告及上開證人均
    為95年8 月17日、18日告訴人簽立不動產買賣契約而將本件
    土地讓與之受讓人，易言之，上開證人之利益均與告訴人不
    能兩立，而與被告之利益相一致。是其證稱告訴人嗣辦理簽
    發本票及簽立不動產買賣契約書之事宜，而將本件土地過戶
    予被告及渠等名下，完全出於告訴人之本意，並非受到被告
    脅迫所為云云，顯係迴護被告之詞，不足採信。
 3、又證人即案發當時在場之被告鄰居張麗雪於偵查中證稱：當
    日有在場，沒看到有人拿木棍進去，亦未看到屋內有菜刀，
    當時就是被告等4人在講話，很大聲，講什麼不記得了，外
    面很多親戚在看，約是當晚7點半左右看到的等語（見偵查
    卷第82頁）；證人即被告姪子謝哲仁於偵查中證稱：95年8
    月17日當日下午5時許，其剛下班回家，恰巧目睹甲○○一
    群人正在爭執，不知道他們在爭執什麼，當時並未見到有人
    拿木棍或菜刀進入屋內，亦未聽見任何恐嚇之言語等語（見
    偵查卷第83頁）。惟查，證人張麗雪、謝哲仁既係於95年8
    月17日當晚7時30分許、下午5時許目睹其所證稱之現場情狀
    ，而依證人告訴人、丁○○、戊○○所述，當日係於下午1
    至2時許開始在案發現場進行協商債務清償之事宜，告訴人
    遭脅迫之時間，應距開始協商之時不遠，證人張麗雪、謝哲
    仁親身見聞案發經過之時間，顯然並非證人即告訴人、丁○○、戊○○所述之案發時間，是證人張麗雪、謝哲仁前揭所
    述縱使屬實，不足為對被告有利之認定。
(三)被告雖辯稱：告訴人前往代書事務所簽立本票、買賣契約書
    及將土地出售過戶予被告等人，均係出於其自由意志等語。
    告訴人雖係由丁○○、戊○○陪同至代書事務所簽立本票及
    買賣契約書，且於翌日再前往代書事務所完成本件本票發票
    行為及於本件土地之買賣契約書上蓋章。然證人即告訴人於
    偵查中證稱：「（當天在己○○處簽資料時的情形為何？）
    因為我很害怕，所以甲○○叫我怎麼簽我就怎麼簽」（見偵
    查卷第54頁）；證人丁○○於偵查中證稱：「（當時丙○○
    在車內是否感到害怕？）有，表情呆呆的，臉色發白」；證
    人戊○○於偵查中證稱：「（要去己○○代書處時，丙○○
    的反應如何？）丙○○很無奈，只能跟著去；（你是否知道
    丙○○當時沒有意願去己○○代書處？）丙○○並無此意願
    ，本來約好在甲○○家中談。是被告以恐嚇、脅迫之方式要
    求告訴人處理債務，已如前述，在時間密接之情形下，告訴
    人因先前被告之恐嚇、脅迫行為而心生餘悸，而為上開簽立
    本票及買賣契約書之無義務之事，應可認定。被告此部分辯
    解，不足採信。
(四)綜上所述，本件事證明確，被告犯行，應堪認定。
三、核被告所為，係應成立刑法第304條第1項以脅迫方法使人行
    無義務之事之強制罪。被告施以脅迫之手段，固然同時合於
    刑法第305 條恐嚇危害安全罪之構成要件，應視為強制犯行
    之一部，故不另論以刑法第305 條之恐嚇危害安全罪。被告
    與前揭姓名年籍不詳之成年男子具有犯意聯絡及行為分擔，
    應依刑法第28條之規定論以共同正犯。
四、原審予以論科，固非無見。惟查：原判決認被告係犯刑法第
    304 條之強制罪，然於事實欄記載「該名姓名年籍不詳之成
    年男子則於甲○○離開後，隨即拉下該鐵皮屋之鐵捲門，再
    手持木棍站在該鐵捲門旁之小門前，使丙○○無法離開該鐵
    皮屋」、「該名姓名年籍不詳之成年男子則全程站在鐵捲門
    邊小門前，阻止丙○○離去，共同以上開脅迫之方法，使丙○○行無義務之事，亦即不由該鐵皮屋內離去」，依原判決
    所載之事實，告訴人之行動自由亦遭剝奪，而有事實與理由
    不符之矛盾。
五、檢察官上訴意旨略以：被告應論以刑法第302條第l項之以私
    行拘禁之方式剝奪人之行動自由罪；告訴人指述被告恐嚇告
    訴人不准出賣中壢市○○段地號306號及306-6號土地；否則
    揚言殺害乙節，既經檢察官函請原審併予審理，然原審未注
    意併調查審理，顯有已受請求事項未予判決之違法；原審量
    刑過輕等語。惟查：
(一)證人即告訴人雖於偵查中證稱：「有一名年輕男子手拿一支
    木棍對我說『今天若不將此案處理，就不讓你離開』……當
    時我很害怕就隨著甲○○的意思」（見偵查卷第53頁）；於
    原審審理時證稱：「結果他就撥電話，就有男子拿木棍進來
    ，他站在鐵皮屋的小門口，他有說今天如果不把事情辦好，
    我們就不讓你走，不然你試試看，鐵皮屋鐵門拉下來沒多久
    這個人就進來；被告為上開脅迫行為，目的在要我配合他」
    （見原審卷第42頁），是依證人即告訴人所述，被告及該姓
    名年籍不詳之成年男子所為僅係脅迫行為，影響告訴人之意
    思自由，而非剝奪告訴人行動自由。參以證人丁○○於偵查
    中證稱：「1 名拿木棍的年輕男子在場，是在甲○○拿出菜
    刀之後進來屋內；我印象中甲○○當時有關門，但我印象中
    沒有看見甲○○拉下鐵門；甲○○有請我跟戊○○出去，我
    是進進出出」（見偵查卷第55頁）；證人戊○○於原審審理
    時證稱：「那個時候我有離開現場一段時間，我走到我停車
    處，離現場約幾公尺遠」（見原審卷第72頁），當時與告訴
    人一同前往之丁○○、戊○○行動自由並未遭限制，益證告
    訴人行動自由並未遭剝奪，尚難認定被告有刑法第302條第l
    項之剝奪他人行動自由犯行。
(二)檢察官於原審審理時固曾就告訴人指訴被告恐嚇告訴人不准
    出賣中壢市○○段地號306號及306-6號土地，否則揚言殺害
    乙節函請原審併予審理，有臺灣桃園地方法院檢察署97年 9
    月15日乙○玲珍96偵25208號函附卷可稽（見原審卷第5頁）
    。證人即告訴人於偵查中雖證稱：「95年8 月14日中午某時
    許，我向丁○○說要賣二塊土地（即中壢市○○段306、306
    之6號）來解決債務，丁○○有找到買主，要以5千萬元賣出
    ，這時候甲○○也在旁邊，甲○○有聽見，並阻止我將上開
    土地賣出，並恐嚇我說如果我賣出要殺我全家，我就不敢賣
    ，買家也覺得土地有糾紛，就不敢買」（見偵查卷第53頁）
    ；核與證人丁○○證稱：「95年8 月14日我有聽見甲○○說
    若丙○○賣出土地就會殺死他全家」（見偵查卷第56頁）等
    語相符。然被告所涉上開強制罪嫌之時間為95年8 月14日，
    距離本件強制犯行相差3 日；況且被告所涉上開強制罪嫌係
    要求告訴人不能出賣土地妨害其行使權利，亦與本件係使告
    訴人行無義務之事不同，自難認兩者有單純一罪之關係，此
    部分犯行既未經檢察官起訴，本於不告不理原則，自不得予
    以審判。
(三)按量刑之輕重，係屬事實審法院得依職權自由裁量之事項，
    苟已斟酌刑法第57各款所列情狀，而未逾越法定刑度，不得
    遽指為違法。原判決就被告犯罪情節，已在事實欄明白認定
    及於理由欄詳加論斷，並敘明審酌一切情狀，量處有期徒刑
    10月，並依中華民國九十六年罪犯減刑條例第7條、第2條第
    1項第3 款規定，減為有期徒刑5月，並諭知如易科罰金，以
    新臺幣1千元折算1日，就刑罰裁量職權之行使，既未逾越法
    律所規定之範圍，亦無濫用權限之情形，自不得認其量刑有
    何不當。
六、檢察官上訴意旨為上開指摘，被告上訴意旨否認犯罪，均無
    理由，惟原判決既有前開違誤，應由本院撤銷原判決，並審
    酌被告為自己及他人解決債權債務關係，竟不思循其他合法
    途徑，反以脅迫之方式使人行無義務之事，迫使債務人即告
    訴人清償債務，所為非是，且犯後飾詞狡辯，否認犯行，態
    度不佳，惟前無犯罪科刑紀錄，素行尚可，有本院被告前案
    紀錄表在卷可按，且於原審判決後已與告訴人成立民事和解
    ，有其在原審法院民事庭當庭成立之和解筆錄附卷可考，及
    被告之智識程度等一切情狀，量處有期徒刑10月。查本件被
    告之犯罪時間，係在96年4 月24日以前，所犯罪名與宣告刑
    ，合於中華民國九十六年罪犯減刑條例所定之減刑要件，且
    無不得減刑之情事存在，依該條例第7條、第2條第1項第3款
    規定，應減其刑二分之一，爰依上開規定，減為有期徒刑 5
    月，並依同條例第9 條規定，諭知易科罰金之折算標準。又
    被告前未曾因故意犯罪受有期徒刑以上刑之宣告，有本院被
    告前案紀錄表可參，經此教訓，應知警愓，所宣告之刑，本
    院認以暫不執行為適當，併宣告緩刑2年，以啟自新。
據上論斷，應依刑事訴訟法第369條第1項前段、第364條、第299
條第1項前段，刑法第28條、第304條第1項，刑法第41條第1項前
段，第74條第1項第1款，刑法施行法第1條之1第1項、第2項前段
，中華民國九十六年罪犯減刑條例第2條第1項第3款、第7條、第
9條，判決如主文。
本案經檢察官吳茂松到庭執行職務。
中    華    民    國    98    年    10    月    16    日
                  刑事第五庭  審判長 法  官  高明哲
                                     法  官  林洲富
                                     法  官  劉秉鑫
以上正本證明與原本無異。
不得上訴。
                                     書記官  蔡宜蓁
中    華    民    國    98    年    10    月    21    日
附錄：本案論罪科刑法條全文
刑法第304條第1項
以強暴、脅迫使人行無義務之事或妨害人行使權利者，處3年以
下有期徒刑、拘役或300元以下罰金。


司法院資訊處製作；財團法人民間司法改革基金會備份。
